【裁判字號】    98,重訴,454
【裁判日期】    990824
【裁判案由】    清償債務
【裁判全文】
臺灣板橋地方法院民事判決             98年度重訴字第454號
原      告  戊○○
訴訟代理人  謝錫福律師
            鍾開榮律師
被      告  庚○○
            丙○○
共      同
訴訟代理人  宋忠興律師
被      告  丁○○
訴訟代理人  朱增祥律師
被      告  辛○○
訴訟代理人  甲○○
被      告  己○○
上列當事人間清償債務事件，本院於民國99年8月10日言詞辯論
終結，判決如下：
    主  文
原告之訴及假執行之聲請均駁回。
訴訟費用由原告負擔。
    事實及理由
一、原告起訴主張：(一)原告之父陳載為於民國83年4月17日死亡
    ，遺產應由原告及原告之母即被告庚○○、原告之姊即被告
    辛○○、原告之兄即被告丁○○、原告之弟即被告丙○○、
    原告之妹即被告己○○共同繼承，經財政部台灣省北區國稅
    局（下稱國稅局）核定遺產總額為新台幣（下同）5,820萬
    4,944元，遺產淨額為5,255萬4,944元，應繳遺產稅為1,816
    萬2,674元，惟其中因丙○○於陳載為生前借用其名義為鈺
    將金屬企業有限公司（下稱鈺將公司）、鈺婕金屬企業有限
    公司（下稱鈺婕公司）及鈺帥企業有限公司（下稱鈺帥公司
    ）之股東，登記出資額各400萬元、200萬元及200萬元，核
    定遺產金額分別為鈺將公司544萬元、鈺婕公司342萬元及鈺
    帥企業有限公司254萬元，合計1,140萬元，所增生之遺產稅
    及利息885萬6,204元自應由丙○○負責。(二)庚○○為繳交上
    開遺產稅及返還建商合建保證金625萬元，向訴外人陳燕標
    、謝清泉等人借款，累計至87年6月15日本金利息債務竟高
    達4,350萬元，應於87年6月16日先清償350萬元，除50萬元
    現金外，其餘300萬元由丙○○開立發票日為87年6月19日、
    面額300萬元支票1張（其中原告於87年6月18日電匯145萬元
    至丙○○帳戶內，以使該支票兌現，倘丙○○否認，其亦為
    不當得利145萬元），另其他4,000萬元債務，約於87年8月
    間分向銀行借款清償，茲述如下：以丙○○之鈺將公司名
    義向世華銀行北三重分行借款1,500萬元，然以原告所有台
    北縣板橋市○○路○段28號1樓房地供設定抵押，且原告任連
    帶保證人；以辛○○名義向世華銀行北三重分行借款500
    萬元，然以原告所有同路段28號2樓房地供設定抵押，且原
    告任連帶保證人；以己○○名義向世華銀行北三重分行借
    款620萬元，然以庚○○所有同路段28號12樓房地供設定抵
    押，原告任連帶保證人；以丙○○名義向世華銀行北三重
    分行借款500萬元，並以其所有同路段32號3樓房地設定抵押
    ；以辛○○名義向世華銀行北三重分行借款450萬元，並
    以其所有同路段28號4樓房地設定抵押；以丙○○名義向
    世華銀行北三重分行借款435萬元，然以庚○○所有同路段
    32號5樓房地供設定抵押。(三)陳載為遺產中之土地即坐落台
    北縣板橋市○○段35、36、39、43地號土地，於77年4月22
    日與建商李河憶簽訂合建契約，惟因李河憶未依約履行，故
    自78年起即衍生一連串訴訟官司，直至83年4月17日陳載為
    抱怨而終，嗣兩造於87年5月15日與李河憶達成訴訟上和解
    ，其中和解金1,960萬元部分雖於87年9月16日由原告保管，
    然因合建案委由代書辦理相關登記事宜，支付代書費用25萬
    元，並由庚○○取走25萬元，而上揭向銀行借款利息自開始
    即由原告支付，迄89年1月12日止，計支付396萬7,557元，
    且原告於89年1月11日以所有同路段28號1、2、3樓房地向台
    灣土地銀行南新莊分行借款2,000萬元，清償上開(二)、
    鈺將公司、辛○○之借款計2,000萬元，自89年1月起迄97年
    9月5日止，已支付利息854萬7,947元，合計共支付家族所欠
    銀行借款債務利息1,251萬5,504元，且因庚○○等人拒不出
    面結算，該銀行利息債務仍繼續發生，獨由原告一人承擔支
    付中，又原告於87年11月17日以和解金清償上開(二)己○○
    之借款，支付622萬9,896元，且與建商訴訟所支付之訴訟費
    用及律師費用猶未計入，該1,960萬元和解金早已入不敷出
    。(四)前述家族債務4,350萬元應由兩造共同負擔，即4,350萬
    元扣除上開丙○○個人所應負責之885萬6,204元及原告以和
    解金代償之622萬9,896元後，家族債務為2,841萬3,900元，
    依87年6月14日由原告與庚○○、丙○○、辛○○、己○○
    所簽立之協議書（下稱系爭協議書）第2條，對於上揭家族
    債務之分擔約定如下：庚○○負責分擔名下擁有之坐落於
    板橋市○○路○段32號5樓及三民路2段34號5樓半間（計一間
    半房屋）；其他繼承人應分擔家族債務比例，本應依協議
    書第2條第1項第2至7款約定，惟依協議書註二約定，其中訴
    外人陳姿伶應分擔之15分之1（按該人為原告之堂妹，因其
    有分配到房屋，故應分擔15分之1家族債務），暫由兩造（
    庚○○除外）依第1項之比例分擔之，故除庚○○外，其他
    繼承人之應分擔家族債務比例為原告14分之4、丁○○14分
    之4、丙○○14分之4、辛○○14分1、己○○14分之1，是上
    開家族債務2,841萬3,900元，扣除庚○○應分擔債務為1間
    半房屋，金額約為800萬元外，剩餘之2,041萬3,900元，分
    成14份，由其他5位繼承人按上述比例分擔之，即每份應分
    擔金額為145萬8,136元，故兩造應分擔金額如下：原告58
    3萬2,544元、庚○○一間半房屋，金額約為800萬元、
    丁○○583萬2,544元、丙○○763萬8,748元（即應分擔58
    3萬2,544元，連同應獨自負責之885萬6,204元，共計應負責
    1,468萬8,748元，因其已支付705萬元，尚應負擔763萬8,74
    8元）、辛○○145萬8,136元。己○○145萬8,136元。
    (五)原告僅應負擔583萬2,544元家族債務，然原告就家族債務
    已支付2,145萬元，已超出所應負擔金額達1,561萬7,456元
    ，此皆係原告代庚○○給付家族債務所致，爰依系爭協議書
    約定、不當得利、民法第312條利害關係人清償之法律關係
    提起本件訴訟等情。並聲明：(一)庚○○應給付原告58萬8,02
    8元、丁○○應給付原告583萬2,544元、辛○○應給付原告
    10萬元、丙○○應給付原告763萬8,748元、己○○應給付原
    告145萬8,136元，及均自訴狀繕本送達翌日起至清償日止，
    按年息5﹪計算之利息；(二)願供擔保請准宣告假執行。
二、被告則分別以下列等語，資為抗辯，並均聲明：(一)原告之訴
    及假執行之聲請均駁回；(二)如受不利判決，願供擔保請准宣
    告免為假執行。
  (一)庚○○：原告稱其為家庭債務負擔2,145萬元，並不實在
    。蓋陳載為生前同意擔任鈺將公司、鈺婕公司及鈺帥公司之
    股東，其死亡後，由國稅局依法核定遺產稅額，全體繼承人
    並無異議，惟因金額龐大，原告始終避不見面，伊迫於無奈
    ，先行向地下錢莊即陳燕標、謝清泉等人借貸因應，至87年
    6月15日止該債務金額已高達4,350萬元，另兩造於87年5月
    間與建商李河憶達成訴訟上和解，其賠償和解金，經扣除土
    地增值稅後為1,970萬943元，於87年9月10日匯入伊板橋市
    農會帳戶，依家族成員協議，原應作為償還家族債務之用，
    詎原告竟私自於87年9月16日自該帳戶中提領260萬元現金，
    並匯款1,700萬元自其個人帳戶，將和解金全數占為己用，
    若原告當時能履行協議，將該和解金一次償還家族債務，將
    可使家族債務大幅減少至2,390萬元（4350萬-260萬-1700萬
    =2390萬），嗣家族成員自可依系爭協議書約定，由伊負擔
    坐落於板橋市○○路○段32號5樓及三民路2段34號5樓半間之
    價款，並由原告及丁○○等人依比例分擔家庭債務，惟原告
    不但未將該和解金用以一次清償家庭債務，更刻意加以侵吞
    ，並騙取伊坐落於板橋市○○路○段28號1、2、3樓之建物，
    此種強取豪奪之惡劣行徑，伊尚未要求原告返還，詎原告更
    變本加厲提起本件訴訟，要求所有被告清償家庭債務予原告
    ，伊殊難苟同。另原告所稱145萬元之匯款，據悉乃原告積
    欠丙○○所為之償款，與家庭債務毫無關係，而原告清償2,
    000萬元貸款，係因為免其登記房地遭查封拍賣所為之償款
    ，與清償家庭債務亦無關係；至於原告因未即時償還1960萬
    元，致衍生數年之利息費用，更應由原告自行負擔。伊已
    出售坐落於板橋市○○路○段32號5樓及三民路2段34號5樓之
    房地，所得價款悉數清償家庭債務，已符合系爭協議書之約
    定。
  (二)丙○○：陳載為於生前係出於自由意願擔任鈺將公司、鈺
    婕公司、鈺帥公司之發起人及股東，所生之遺產稅額及其利
    息，不應由伊單獨負擔。原告侵占之和解金1,960萬元，
    倘能用於償還家族債務，將可使家族債務大幅減少至2,390
    萬元，且伊為家族債務已分別於87年6月16日先清償350萬元
    （其中含50萬元現金及300萬元支票）、於87年7月4日借款
    清償500萬元、於87年8月20日借款清償435萬元，連同負擔
    貸款利息共支出2,061萬0,216元顯逾應分擔之1160萬元。
    原告所稱為家庭債務代償之145萬元部分，係伊前為家族成
    員與李河憶間之訴訟期間所借予原告之130萬元，及由伊代
    繳之數十萬元訴訟費，而由原告償還，並非原告為家庭債務
    已償還145萬元。原告於本件結算家族債務事件，為家族
    債務所付出清償之金額尚遠低於伊，對伊應無請求結算之權
    。
  (三)丁○○：伊並未參與或同意系爭協議書，且有關家族債務，
    伊已貸款返還予丙○○，應已全數清償無誤，原告既未舉證
    證明其清償家族債務之事實，自不得請求伊負擔583萬2,544
    元。
  (四)原告侵占之和解金1,960萬元，渠等各得分配6分之1即326萬
    餘元，家族債務4,350萬元，渠等各應負擔15分之1即290萬
    元，是渠等應得之和解金已足清償應負擔之家族債務，原告
    自不得再對渠等為請求。
三、查(一)陳載為於83年4月17日死亡，遺產由原告、庚○○、辛○○、丁○○、丙○○、己○○共同繼承，經國稅局核定應
    繳遺產稅為1,816萬2,674元；(二)庚○○為繳交上開遺產稅及
    返還建商合建保證金625萬元，向陳燕標、謝清泉等人借款
    ，累計至87年6月15日本金利息債務為4,350萬元，由丙○○
    於87年6月16日先清償350萬元，其他4,000萬元債務，於87
    年8月間分向銀行借款清償如下：以丙○○之鈺將公司名
    義向世華銀行北三重分行借款1,500萬元、以辛○○名義
    向世華銀行北三重分行借款500萬元、以己○○名義向世
    華銀行北三重分行借款620萬元、以丙○○名義向世華銀
    行北三重分行借款500萬元、以辛○○名義向世華銀行北
    三重分行借款450萬元、以丙○○名義向世華銀行北三重
    分行借款435萬元；(三)陳載為遺產中之土地即坐落台北縣板
    橋市○○段35、36、39、43地號土地，於77年4月22日與建
    商李河憶簽訂合建契約，兩造於87年5月15日與李河憶達成
    訴訟上和解，其中和解金1,960萬元部分於87年9月16日由原
    告管領；(四)原告於89年1月11日台灣土地銀行南新莊分行借
    款2,000萬元，清償上開(二)、鈺將公司、辛○○之借款
    計2,000萬元，並於87年11月17日清償上開(二)己○○之借
    款，支付622萬9,896元；(五)原告與庚○○、丙○○、辛○○
    、己○○於87年6月14日簽立系爭協議書約定：庚○○負責
    分擔名下擁有之坐落於板橋市○○路○段32號5樓及三民路2
    段34號5樓半間，原告、丙○○、丁○○各分擔15分之4，辛○○、己○○、陳姿伶各分擔15分之1，陳姿伶部分暫由兩
    造（庚○○除外）依上開比例分擔之（即原告、丙○○、丁○○各14分之4，辛○○、己○○各14分之1）之事實，有遺
    產稅核定通知書、協議書草約、匯款單、系爭協議書在卷可
    稽（本院司板調字卷第11至54頁），且為兩造所不爭執，自
    堪信為真實。
四、原告主張丙○○於陳載為生前借用其名義登記鈺將公司、鈺
    婕公司及鈺帥公司出資額各400萬元、200萬元及200萬元，
    增生之遺產稅及利息885萬6,204元應由丙○○負責，且原告
    就家族債務已支付2,145萬元，已超出所應負擔金額1,561萬
    7,456元，庚○○應給付原告58萬8,028元、丁○○應給付原
    告583萬2,544元、辛○○應給付原告10萬元、丙○○應給付
    原告763萬8,748元、己○○應給付原告145萬8,136元等情，
    則為庚○○、丁○○、辛○○、丙○○、己○○所否認，並
    以前詞置辯。經查：
  (一)陳載為生前登記為鈺將公司、鈺婕公司及鈺帥公司之股東，
    其死亡後由國稅局依法核定遺產稅額為1,816萬2,674元，兩
    造即其全體繼承人並無異議而如數繳納，本不得於事後再為
    爭執，雖丙○○於99年6月8日當庭自承借用陳載為名義登記
    股權云云，惟與其歷次書狀及到庭陳述之內容不符，尚難遽
    認為自認，且上開股權是否借名登記，攸關兩造繼承財產之
    數額，自不得率依原告片面主張及丙○○一時陳述，即為與
    國稅局不同之認定，況庚○○已抗辯陳載為生前同意擔任鈺
    將公司、鈺婕公司及鈺帥公司之股東，而認該股權為兩造繼
    承財產之一部分，如認係借名登記，顯有損於庚○○等人之
    權益，是原告主張丙○○於陳載為生前借用其名義登記鈺將
    公司鈺婕公司及鈺帥公司出資額各400萬元、200萬元及200
    萬元，增生之遺產稅及利息885萬6,204元應由丙○○負責云
    云，尚無可取。
  (二)原告主張其於87年6月18日電匯145萬元至丙○○帳戶，以清
    償家族債務，倘丙○○否認，其亦為不當得利145萬元云云
    ，固據提出匯款回條聯為證（同上卷第14頁），惟僅能證明
    訴外人圓晶有限公司於87年6月18日匯款145萬元予丙○○而
    已，並不能證明係原告清償家族債務，至於原告主張丙○○
    不當得利145萬元之事實，亦未就該不當得利之構成要件舉
    證以實其說，是原告上開主張自不足採信。
  (三)陳載為遺產主要為與建商合建分得房屋15間及和解金1,960
    萬元，其中原告、庚○○、丙○○、丁○○各分得3間，辛○○、己○○、陳姿伶各分得1間，另1,960萬元則為原告一
    人所管領等節，為兩造所不爭執，堪信為真實。原告既未將
    1,960萬元一次用以清償家族債務，而獲致該1,960萬元孳息
    之利益，並使家族債務之銀行利息大幅增加，本應負擔該銀
    行利益始屬公平，乃原告竟將其給付之銀行利息金額列為其
    清償家族債務之範圍，實為無理，故本件關於原告主張家族
    債務清償之計算方式，顯無足取。
  (四)關於庚○○部分：依系爭協議書約定，庚○○負責分擔名下
    擁有之坐落於板橋市○○路○段32號5樓及三民路2段34號5樓
    半間，已如前述，而庚○○業將上開房地分別出售予訴外人
    壬○○、乙○○，各得款430萬元及748萬6,500元（本院重
    訴字卷第396至402頁），用以清償家族債務，顯已依系爭協
    議書之約定履行完畢，原告自不得對庚○○再為請求。
  (五)關於丙○○、丁○○部分：因丁○○所述有關家族債務，伊
    已貸款返還予丙○○等語，為丙○○所不爭執，故就其二人
    一併論述。查原告、丙○○、丁○○均登記所有房屋3間，
    應負擔家族債務比例亦相同（不論為15分之4或14分之4），
    惟原告另有管領和解金1,960萬元，而原告實際負擔家族債
    務之銀行貸款為1,500萬元、500萬元、620萬元，扣除1,960
    萬元後，金額為660萬元，至於丙○○實際負擔家族債務金
    額為先行清償350萬元，及清償銀行貸款500萬元、435萬元
    、450萬元（同上卷第51至72頁），合計為1,735萬元，平均
    分配於丙○○、丁○○二人，每人實際負擔家族債務為867
    萬5,000元，已超過原告實際負擔之660萬元，故原告自不得
    對丙○○、丁○○為請求。
  (六)關於辛○○、己○○部分：原告管領之和解金1960萬元，係
    源自兩造與李河憶成立訴訟上和解，李河憶願給付兩造和解
    金2,000萬元（同上卷第45至47頁），自應由兩造平均分配
    之，是辛○○、己○○各得分配1960萬元之6分之1即326萬
    餘元，而兩造家族債務4350萬元，渠等縱各負擔14分之1，
    亦僅為310萬餘元，顯渠等應得之和解金已足清償應負擔之
    家族債務，原告自不得再對渠等為請求。
五、從而，原告依系爭協議書約定、不當得利、民法第312條利
    害關係人清償之法律關係，請求庚○○應給付原告58萬8,02
    8元、丁○○應給付原告583萬2,544元、辛○○應給付原告
    10萬元、丙○○應給付原告763萬8,748元、己○○應給付原
    告145萬8,136元，及均自訴狀繕本送達翌日起至清償日止，
    按年息5﹪計算之利息，應予駁回。又原告之訴既經駁回，
    其假執行之聲請即失依附，應併駁回之。
六、本件事證已臻明確，兩造其餘攻擊防禦方法及舉證，核與判
    決結果不生影響，爰不一一論述，併此敘明。
七、訴訟費用負擔之依據：民事訴訟法第78條。
中    華    民    國    99    年    8     月    24    日
                  民事第二庭    法  官  連士綱
以上正本係照原本作成
如對本判決上訴，須於判決送達後20日內向本院提出上訴狀。如
委任律師提起上訴者，應一併繳納上訴審裁判費。
中    華    民    國    99    年    8     月    24    日
                                書記官  吳俞玲

司法院資訊處製作；財團法人民間司法改革基金會備份。
